ACORDAO-COMPLETO-2582558

ACÓRDÃO 3203/2023 ATA 12/2023 - SEGUNDA CÂMARA

VISTOS, relatados e discutidos este processo de aposentadoria, em que se examina, nesta fase processual, pedido de reexame contra o Acórdão 3261/2022-TCU-Segunda Câmara, de relatoria do Ministro Antônio Anastasia, 
ACORDAM os Ministros do Tribunal de Contas da União, reunidos em Sessão da Segunda Câmara, ante as razões expostas pelo Relator e com fulcro no art. 48, c/c os arts. 32 e 33, da Lei 8.443/1992, em: 
9.1. conhecer do presente pedido de reexame para, no mérito, negar-lhe provimento; 
9.2. nos termos do art. 7°, inciso II, da recém-editada Resolução TCU 353/2023, alterar, de ofício, os termos do Acórdão 3261/2022-TCU-Segunda Câmara para, no mérito, considerar ilegal o ato de aposentadoria, ordenando excepcionalmente o seu registro em face de decisão judicial apta a sustentar, em caráter permanente, seus efeitos; e
9.3. dar ciência desta deliberação à recorrente e ao Tribunal Regional do Trabalho da 2ª Região.

Pedido de reexame, em processo de aposentadoria, interposto contra acórdão que julgou ilegal o ato de aposentadoria da ora recorrente.

Segunda Câmara

3. Recorrente: Rita Cristina Guenka (XXX.200.928-XX).

13.1. Ministros presentes: Aroldo Cedraz (na Presidência) e Augusto Nardes (Relator).
13.2. Ministro-Substituto convocado: Marcos Bemquerer Costa.

AUGUSTO NARDES

Ministro Antônio Anastasia.

Adoto como parte integrante deste relatório a instrução transcrita a seguir com os ajustes de forma pertinentes, a qual foi elaborada no âmbito da Unidade de Auditoria Especializada em Recursos (AudRecursos) e cujo encaminhamento teve a anuência do dirigente daquela unidade e do Ministério Público junto ao TCU (peças 53 a 55) :
	"INTRODUÇÃO
	1. Trata-se de pedido de reexame (peça 11) interposto por Rita Cristina Guenka contra o Acórdão 3261/2022-TCU-Segunda Câmara (peça 8, Rel. Min. Antônio Anastasia) . 
	1.1. A deliberação recorrida apresenta o seguinte teor: 
ACORDAM os Ministros o Tribunal de Contas da União, reunidos em Sessão da Segunda Câmara, com fundamento nos arts. 1º, inciso V, e 39, inciso II, da Lei nº 8.443/92, c/c os arts. 17, inciso III; 143, inciso II e 260 e 262 do Regimento Interno/TCU, EM CONSIDERAR ILEGAL E NEGAR REGISTRO AO ATO DE APOSENTADORIA em favor de Rita Cristina Guenka (Ato: 11725/2022) e expedir os comandos discriminados no item 1.7.
 (...) 1.7.
1. Processo TC-Processo 008.834/2022-9 (APOSENTADORIA) 
1.1. Interessado: Rita Cristina Guenka (XXX.200.928-XX) .
1.2. Órgão/Entidade: Tribunal Regional do Trabalho da 2ª Região/sp.
1.3. Relator: Ministro Antonio Anastasia.
1.4. Representante do Ministério Público: Procuradora-Geral Cristina Machado da Costa e Silva.
1.5. Unidade Técnica: Secretaria de Fiscalização de Integridade de Atos e Pagamentos de Pessoal e de Benefícios Sociais (Sefip) .
1.6. Representação legal: não há.
1.7. Determinações/Recomendações/Orientações:
1.7.1. dispensar o ressarcimento das quantias indevidamente recebidas de boa-fé, consoante o Enunciado nº 106 da Súmula de Jurisprudência deste Tribunal;
1.7.2. determinar ao órgão/entidade responsável pela concessão que:
1.7.2.1. no prazo quinze dias, contados da ciência, providencie o destaque da parcela de quinto incorporada com amparo em função comissionada exercida entre 8/4/1998 e 4/9/2001 e transforme-a em Parcela Compensatória a ser absorvida por reajustes futuros, consoante decidido pelo Supremo Tribunal Federal no RE nº 638.115/CE, sob pena de responsabilidade solidária da autoridade administrativa omissa;
1.7.2.2. emita novo ato de aposentadoria do interessado Rita Cristina Guenka (Ato: 11725/2022) , livre da irregularidade apontada, disponibilizando-o a este Tribunal, por meio do Sistema e-Pessoal, nos termos e prazos fixados na IN-TCU 78/2018;
1.7.2.3. no prazo de trinta dias, contados da ciência, disponibilize a este Tribunal, por meio do Sistema e-Pessoal, comprovante da data em que o interessado tomou conhecimento deste Acórdão, conforme art. 21, inciso I, da IN-TCU 78/2018;
1.7.3. dar ciência deste Acórdão ao órgão/entidade responsável pela concessão, informando que o teor integral da deliberação poderá ser obtido no endereço eletrônico www.tcu.gov.br/acordaos.
	HISTÓRICO
	2. Por meio do Acórdão 7008/2022-TCU-Segunda Câmara (peça 37) , foram apreciados embargos de declaração opostos pelo TRT/2ª Região contra o Acórdão 3261/2022-TCU-Segunda Câmara (peça 8) , tornando sem efeito os subitens 1.7.1 e 1.7.2 desse último acórdão, uma vez que foi reconhecido que a interessada é beneficiária de decisão judicial transitada em julgado, que lhe assegura a incorporação de quintos, no período entre 8/4/1998 e 4/9/2001, nos termos da modulação de efeitos fixada pelo Supremo Tribunal Federal no RE 638.115, sendo a incorporação imune à absorção por reajustes futuros.
	ADMISSIBILIDADE
	3. Reitera-se a proposta de conhecimento do recurso, nos termos do exame de admissibilidade de peça 44 e do despacho de peça 29.
	EXAME DE MÉRITO
	4. Delimitação
	4.1. O presente exame contempla as seguintes questões:
	a) legalidade da incorporação de quintos pelo exercício de função comissionada ou de cargo em comissão após a entrada em vigor da Lei 9.624/1998, de 8/4/1998;
	b) modulação dos efeitos da decisão adotada pelo STF no RE 638.115, que fixou condições para preservação dos pagamentos.
	5. Incorporação de quintos após a vigência da Lei 9.624/1998
	5.1. A recorrente defende que o ato é legal, pois os quintos foram incorporados com base em decisão judicial, que reconheceu o direito à vantagem. Argumenta, em síntese, que é beneficiária de decisão judicial proferida em ação movida pela Associação Nacional dos Servidores da Justiça do Trabalho - Anajustra (processo 2004.34.00.048565-0) . A decisão transitou em julgado em 1º/8/2006, antes da conclusão do julgamento, pelo STF, do Recurso Extraordinário 638.115.
	Análise:
	5.2. Não há amparo legal para a incorporação de quintos pelo exercício de função comissionada ou cargo em comissão após 8/4/1998, quando entrou em vigor a Lei 9.624/1998, que extinguiu a vantagem.
	5.3. A questão foi decidida pelo Supremo Tribunal Federal, em regime de repercussão geral (RE 638.115, tema 395) . O entendimento fixado foi o de que 'ofende o princípio da legalidade a decisão que concede a incorporação de quintos pelo exercício de função comissionada no período de 8/4/1998 até 4/9/2001, ante a carência de fundamento legal'.
	5.4. A carência de fundamento legal para a concessão da vantagem é motivo suficiente para sustentar a ilegalidade do ato e a consequente negativa de seu registro (plano da validade) , ainda que, excepcionalmente, sejam preservados os efeitos financeiros (plano da eficácia) , se atendidas as condições fixadas pelo STF ao modular os efeitos do julgamento do RE 638.115.
	6. Preservação dos efeitos financeiros do ato (modulação da decisão do RE 638.115) 
	6.1. O recorrente defende que é legítima a continuidade dos pagamentos dos quintos incorporados, por estarem amparados em decisão judicial transitada em julgado.
	Análise:
	6.2. A cessação imediata ou a manutenção dos pagamentos decorrentes do ato dependerá do atendimento às condições fixadas pelo STF ao modular os efeitos da decisão adotada no RE 638.115, relativamente às funções exercidas de 8/4/1998 a 4/9/2001. 
	6.3. Na modulação de efeitos, o STF considerou situações distintas. Assim, é 'indevida a cessação imediata do pagamento dos quintos quando fundado em decisão judicial transitada em julgado'. Todavia, quanto às vantagens percebidas em razão de decisões administrativas ou de decisões judiciais sem trânsito em julgado, os pagamentos devem ser mantidos apenas 'até sua absorção integral por quaisquer reajustes futuros concedidos aos servidores'.
	6.4. Vale repisar que, por meio do Acórdão 7008/2022-TCU-Segunda Câmara (peça 37) , foram apreciados embargos de declaração opostos pelo TRT/2ª Região contra o Acórdão 3261/2022-TCU-Segunda Câmara (peça 8) , tornando sem efeito os subitens 1.7.1 e 1.7.2 desse último acórdão, uma vez que foi reconhecido que a interessada é beneficiária de decisão judicial transitada em julgado, que lhe assegura a incorporação de quintos, no período entre 8/4/1998 e 4/9/2001, nos termos da modulação de efeitos fixada pelo Supremo Tribunal Federal no RE 638.115, sendo a incorporação imune à absorção por reajustes futuros.
	6.5. Não resta, portanto, razões para se alterar o julgamento pela ilegalidade da presente concessão de aposentadoria. 
	CONCLUSÃO
	7. Do exame, é possível concluir que:
	a) não há amparo legal para a incorporação de quintos pelo exercício de função comissionada ou cargo em comissão após 8/4/1998, como decidido pelo STF no julgamento do RE 638.115;
	b) a ausência de amparo legal justifica a irregularidade do ato (plano da validade) , mesmo que o pagamento seja mantido (plano da eficácia) , em caráter excepcional, por força da modulação dos efeitos da decisão adotada no RE 638.115.
	PROPOSTA DE ENCAMINHAMENTO
	8. Ante o exposto, submetem-se os autos à consideração superior, propondo-se, com fundamento no art. 48 da Lei 8.443/1992:
	a) conhecer do recurso e, no mérito, negar-lhe provimento;
	b) informar a recorrente e demais interessados do acórdão a ser proferido, destacando que o relatório e o voto que o fundamentam podem ser acessados por meio do endereço eletrônico www.tcu.gov.br/acordaos."
	É o Relatório.

não há.

Procurador Júlio Marcelo de Oliveira.

PESSOAL. ATO DE APOSENTADORIA CONSIDERADO ILEGAL PELA CONCESSÃO DE QUINTOS APÓS O ADVENTO DA LEI 9.624/1998. NEGATIVA DE REGISTRO. PEDIDO DE REEXAME. ARGUMENTOS INSUFICIENTES PARA REVER A DECISÃO RECORRIDA. CONHECIMENTO. NEGATIVA DE PROVIMENTO. MANUTENÇÃO DA ILEGALIDADE DO ATO. REGISTRO EXCEPCIONAL, DE OFÍCIO, DO ATO, NOS TERMOS DO ART. 7°, INCISO II, DA RESOLUÇÃO TCU 353/2023.

APOSENTADORIA (APOS)

Unidade de Auditoria Especializada em Recursos (AudRecursos).

Trata-se de pedido de reexame, em processo de aposentadoria, interposto por Rita Cristina Guenka contra o Acórdão 3261/2022-TCU-Segunda Câmara, de relatoria do Ministro Antônio Anastasia.
2.	 No âmbito da deliberação recorrida, este Tribunal julgou ilegal o ato de aposentadoria da ora recorrente, negando-lhe registro, tendo em vista a concessão de quintos com amparo em funções comissionadas exercidas entre 8/4/1998 e 4/9/2001. 
3.	Foi determinado ainda, no subitem 1.7.2.1 do acórdão recorrido, que o órgão de origem promovesse o destaque da parcela de quintos incorporada com amparo em função comissionada exercida entre 8/4/1998 e 4/9/2001 e a transformasse em Parcela Compensatória a ser absorvida por reajustes futuros, consoante decidido pelo Supremo Tribunal Federal no RE nº 638.115/CE.
4.	Inconformada com a decisão desta Corte, a recorrente alega, de mais relevante, que foi beneficiada por decisão judicial proferida em ação movida pela Associação Nacional dos Servidores da Justiça do Trabalho - Anajustra (processo 2004.34.00.048565-0) , que transitou em julgado em 1º/8/2006, antes da conclusão do julgamento, pelo STF, do Recurso Extraordinário 638.115.	
5.	A Unidade de Auditoria Especializada em Recursos (AudRecursos) analisou o pedido de reexame interposto e propôs, com o aval do Ministério Público junto ao TCU (MPTCU) , conhecer do mesmo e negar-lhe provimento.
6.	Expostos resumidamente os fatos, ratifico despacho exarado à peça 47 para conhecer do presente recurso. No mérito, manifesto minha anuência ao encaminhamento uniforme proposto nos autos no sentido de negar provimento ao pedido de reexame sob análise.
7.	De fato, o entendimento deste Tribunal no âmbito do acórdão recorrido foi fixado com base nas informações disponíveis à época, que não informaram sobre a existência da decisão judicial ora trazida aos autos. 
8.	Não obstante, por meio do Acórdão 7008/2022-TCU-Segunda Câmara foram apreciados embargos de declaração opostos pelo TRT/2ª Região contra o Acórdão 3261/2022-TCU-Segunda Câmara, tornando sem efeito os subitens 1.7.1 e 1.7.2 desse último acórdão. Na oportunidade, foi reconhecido que a interessada é beneficiária de decisão judicial transitada em julgado, que lhe assegura a incorporação de quintos, no período entre 8/4/1998 e 4/9/2001, nos termos da modulação de efeitos fixada pelo Supremo Tribunal Federal no RE 638.115, sendo a incorporação imune à absorção por reajustes futuros.
9.	Ainda que tenha sido comprovada a existência de decisão judicial favorável à recorrente, no entanto, permanece o julgamento pela ilegalidade do ato, conforme fundamentou a unidade técnica em sua instrução, transcrita no relatório precedente.
10.	Embora mantida a apreciação pela ilegalidade, nos termos do art. 7°, inciso II, da recém-editada Resolução TCU 353/2023, o Tribunal deve, excepcionalmente, ordenar de ofício o registro do ato, em face da existência de decisão judicial apta a sustentar em caráter permanente seus efeitos financeiros.
	Ante o exposto, VOTO pela adoção da minuta de acórdão que trago a este Colegiado.
	
TCU, Sala das Sessões, em 2 de maio de 2023.
Ministro JOÃO AUGUSTO RIBEIRO NARDES 
Relator